臺灣橋頭地方法院刑事判決
111年度審訴字第145號
公  訴  人  臺灣橋頭地方檢察署檢察官
被      告  鄭清吉


                   （現另案於法務部○○○○○○○○○執行中）
上列被告因商業會計法等案件，經檢察官提起公訴（109年度偵
字第13864號），嗣被告於準備程序中就被訴事實為有罪之陳述
，經告知簡式審判程序之旨，並聽取被告與檢察官之意見後，合
議庭裁定由受命法官進行簡式審判程序，判決如下：
    主  文
鄭清吉犯商業會計法第七十一條第一款之填製不實會計憑證罪，
處有期徒刑陸月，如易科罰金，以新臺幣壹仟元折算壹日。
宏恩豪實業有限公司因鄭清吉之違法行為而取得之犯罪所得新臺
幣貳佰萬壹仟捌佰參拾柒元沒收，於全部或一部不能沒收或不宜
執行沒收時，追徵其價額。
    事  實
一、鄭清吉為蕭惠芳之配偶，蕭惠芳為宏恩豪實業有限公司（址
    設高雄市○○區○○街000巷00弄00號，下稱宏恩豪公司）之登
    記負責人，陳明賢則係塏盟實業有限公司（址設高雄市○○區
    ○○路00巷0號，下稱塏盟公司）之登記負責人，鄭清吉為宏
    恩豪公司、塏盟公司之實際負責人，負責綜理宏恩豪公司、
    塏盟公司財務、業務，為商業會計法所稱主辦會計人員，負
    有據實填製會計憑證之義務。塏盟公司前於民國102年8月9
    日向臺灣銀行高雄科學園區分行（下稱臺銀高科分行）申請
    國內購料融資額度新臺幣（下同）600萬元，並於102年8月1
    9日簽訂委任開發國內信用狀契約書。詎鄭清吉明知塏盟公
    司並未向宏恩豪公司購買PE塑膠粒，竟基於詐欺取財及填製
    不實會計憑證之犯意，於103年2月14日佯以塏盟公司向宏恩
    豪公司購買PE塑膠粒需付款為由，向臺銀高科分行申請開立
    金額2,002,077元之不可撤銷信用狀，為配合完成該信用狀
    所定條件，另以宏恩豪公司名義虛開如附表所示事後作廢未
    使用之統一發票5紙，以該等統一發票作為申請書之附件，
    並於申請書蓋印宏恩豪公司、塏盟公司之公司章及登記負責
    人蕭惠芳、陳明賢之印鑑，另蓋註已付款之字樣，以假交易
    、真借貸之方式，持向臺銀高科分行辦理押匯，嗣臺銀承辦
    人員審查後陷於錯誤而審核通過，並於103年3月13日撥款2,
    001,837元至宏恩豪公司之陽信商業銀行000000000000號帳
    戶內，足生損害於臺銀高科分行授信放款之正確性。嗣塏盟
    公司無現金可支付信用狀款項，經臺灣銀行調查後告發而循
    線查悉上情。
二、案經臺灣銀行告發由臺灣高雄地方檢察署呈請臺灣高等檢察
    署移轉臺灣橋頭地方檢察署檢察官偵查起訴。
    理  由
一、本件被告鄭清吉所犯非為死刑、無期徒刑、最輕本刑為3年
    以上有期徒刑之罪或高等法院管轄之第一審案件，其於準備
    程序進行中，就被訴事實為有罪之陳述，經本院告知被告簡
    式審判程序之旨，並聽取當事人之意見後，裁定進行簡式審
    判程序，是本案之證據調查，依刑事訴訟法第273條之2規定
    ，不受同法第159條第1項、第161條之2、第161條之3、第16
    3條之1及第164條至第170條規定之限制。
二、上開犯罪事實，業據被告於本院準備程序及審判中坦承不諱
    ，核與證人蕭惠芳、陳明賢之證述相符，並有臺灣銀行股份
    有限公司109年2月11日銀政乙密字第10950000611號函所附
    授信申請書、委任開發國內信狀約定書、放款客戶歸戶查詢
    單、信用狀申請書、宏恩豪公司發票5紙、宏恩豪公司出貨
    單、宏恩豪公司、塏盟公司設立登記表、財政部高雄國稅局
    109年8月14日財高國稅審四字第1091017586號函及宏恩豪公
    司103年進銷項憑證明細資料表、財政部高雄國稅局岡山稽
    徵所110年3月17日財高國稅岡銷字第1101131377號函、財政
    部高雄國稅局110年10月18日財高國稅審四字第1101018618
    號函及函附之宏恩豪公司進銷項憑證明細資料表、臺灣銀行
    股份有限公司109年9月17日銀政乙密字第10950004611號函
    及所附資料、陽信商業銀行股份有限公司函附之宏恩豪公司
    客戶對帳單、臺灣高雄地方法院103年度簡字第4223號刑事
    判決等件在卷可稽，足認被告前揭任意性自白與事實相符，
    堪予採信。從而，本案事證明確，被告上開犯行，堪予認定
    ，應依法論科。
三、論罪科刑：
  ㈠按行為後法律有變更者，適用行為時之法律。但行為後之法
    律有利於行為人者，適用最有利於行為人之法律，刑法第2
    條第1項定有明文。查被告行為後，刑法第339條規定業經修
    正，於103年6月18日修正公布，於同年月20日施行，修正前
    刑法第339條第1項規定：「意圖為自己或第三人不法之所有
    ，以詐術使人將本人或第三人之物交付者，處五年以下有期
    徒刑、拘役或科或併科一千元以下罰金。」，修正後刑法第
    339條第1項則規定：「意圖為自己或第三人不法之所有，以
    詐術使人將本人或第三人之物交付者，處五年以下有期徒刑
    、拘役或科或併科五十萬元以下罰金。」，經比較新舊法結
    果，修正後刑法第339條第1項規定並未更動詐欺取財罪之構
    成要件，惟將得科或併科之罰金刑上限，由「銀元1000元即
    新臺幣3萬元」提高至「新臺幣50萬元」，是修正後之規定
    較不利於被告，依刑法第2條第1項之規定，自應適用被告行
    為時即修正前刑法第339條第1項規定。
　㈡次按商業會計法第71條第1款之以明知為不實之事項而填製會
    計憑證罪，其犯罪主體必須為商業負責人、主辦及經辦會計
    人員或依法受託代他人處理會計事務之人員，屬因身分或特
    定關係始能成立之犯罪。又商業會計法所定商業負責人之範
    圍，該法第4條已明定依公司法、商業登記法及其他法律有
    關之規定。而公司法第8條所稱之公司負責人，第1項規定在
    有限公司為董事，第2項規定經理人或清算人，在執行職務
    範圍內，亦為有限公司負責人。另商業登記法第10條第2項
    亦規定：經理人在執行職務範圍內，亦為商業負責人。至10
    1年1月4日修正公布、同年月6日生效施行之公司法第8條，
    增列第3項：「公開發行股票之公司之非董事，而實質上執
    行董事業務或實質控制公司之人事、財務或業務經營而實質
    指揮董事執行業務者，與本法董事同負民事、刑事及行政罰
    之責任。但政府為發展經濟、促進社會安定或其他增進公共
    利益等情形，對政府指派之董事所為之指揮，不適用之。」
    規定，嗣為強化公司治理並保障股東權益，實質董事之規定
    ，不再限公開發行股票之公司始有適用，於107年8月1日修
    正公布、同年11月1日生效施行之公司法第8條第3項，始刪
    除「公開發行股票之」之文字，而適用於包括有限公司在內
    之所有公司(最高法院109年台上字第514號)。查被告本件犯
    罪時間在102年至103年間，自在前開公司法規定修正生效前
    ，經比較新舊法，應適用較有利於被告行為時之公司法、商
    業登記法，即所規定之有限公司負責人，並不包含未具備前
    述行為時法律所規定身分以外之所謂「實際負責人」在內。
    　　
　㈢另商業會計法第71條第1款之罪，以商業負責人、主辦及經辦
    會計人員或依法受託代他人處理會計事務之人員，有以明知
    為不實之事項，而填製會計憑證或記入帳冊之行為，為其成
    立要件。而被告自承為宏恩豪公司實際負責人，經手開立統
    一發票（偵卷第47頁），與證人蕭惠芳、陳明賢證述相符，
    依上開說明，被告自屬商業會計法所稱之主辦會計人員無訛
    。
　㈣核被告所為，係犯商業會計法第71條第1款之填製不實會計憑
    證罪及修正前刑法第339條第1項之詐欺取財罪。又商業會計
    法第71條第1款原即含有業務上登載不實之本質，為刑法第2
    15條之特別規定，不另論以該條之罪。被告自103年3月3日
    至8日間先後填製如附表所示之統一發票5紙，係基於單一犯
    意，於密接時地所為，侵害同一法益，各行為之獨立性極為
    薄弱，依一般社會健全觀念，難以強行分開，應論以接續犯
    一罪。被告所為填製不實會計憑證、詐欺取財之行為，乃本
    於同一目的而為之數個舉動，屬法律概念之一行為，被告以
    一行為觸犯上開2罪名，為想像競合犯，應依刑法第55條前
    段規定從一重之填製不實會計憑證罪處斷。　　
　㈤爰審酌被告不思循正途獲取所需，竟填製不實會計憑證以遂
    行其詐欺犯行，不僅擾亂金融秩序，並使臺灣銀行受有財產
    上損失，所為實值非難；惟考量被告犯後終能坦承犯行，犯
    後態度尚可；另斟酌被告犯罪之動機、目的、手段、詐取金
    額非微；兼衡其自陳高職畢業之智識程度、目前從事資源回
    收工作、月入數萬元、已婚、需扶養父母等一切情狀，爰量
    處如主文所示之刑，並諭知易科罰金折算標準如主文所示。
四、按被告行為後，刑法部分條文於104年12月30日修正公布，
    自105年7月1日起施行，而修正後刑法第2 條第2 項明定：
    「沒收、非拘束人身自由之保安處分適用裁判時之法律」，
    已明確規範前揭刑法修正後有關沒收之法律適用，應適用裁
    判時之法律，無比較新舊法之問題，本案自應逕適用裁判時
    即修正後刑法關於沒收之規定，先此敘明。再按犯罪所得，
    屬於犯罪行為人者，沒收之；犯罪行為人以外之自然人、法
    人或非法人團體，因犯罪行為人為他人實行違法行為，他人
    因而取得取得犯罪所得者，亦同；前二項之沒收，於全部或
    一部不能沒收或不宜執行沒收時，追徵其價額；犯罪所得，
    包括違法行為所得、其變得之物或財產上利益及其孳息。修
    正後刑法第38條之1 第1 項前段、第2 項第3 款、第3 項、
    第4 項分別定有明文，上開規定之立法意旨乃在於徹底剝奪
    犯罪所得，以根絕犯罪誘因，避免被告因犯罪而坐享犯罪所
    得，顯失公平正義，而無法預防犯罪、悖於任何人都不得保
    有犯罪所得之原則，故犯罪所得不問成本、利潤，均應沒收
    。又為徹底追討犯罪所得，避免犯罪行為人將其犯罪所得轉
    予第三人情形，犯罪行為人或第三人因而坐享犯罪所得，而
    顯失公平正義，故擴大沒收之主體範圍，除沒收犯罪行為人
    取得之犯罪所得外，第三人若非出於善意之情形，包括：明
    知他人違法行為而取得、因他人違法行為而無償或以顯不相
    當對價取得、或犯罪行為人為他人實行違法行為，而他人因
    而取得犯罪所得時，均得沒收之（立法理由參照）。經查：
    宏恩豪公司因被告本件違法行為而取得2,001,837元之犯罪
    所得，此部分犯罪所得既未扣案，復未發還臺灣銀行，揆諸
    前揭規定及說明，就宏恩豪公司此部分犯罪所得，爰依修正
    後之刑法第38條之1第2項第3款之規定，予以宣告沒收，並
    依同條第3 項規定，諭知於全部或一部不能沒收或不宜執行
    沒收時，追徵其價額。又被告既為宏恩豪公司實際負責人，
    參酌前揭修正後刑法第2條第2項及公司法第條第3項規定意
    旨，本院認尚無命第三人宏恩豪公司參與沒收程序之必要，
    併此敘明。
據上論斷，應依刑事訴訟法第273條之1第1項、第299條第1項前
段，判決如主文。
本案經檢察官陳靜宜提起公訴，檢察官李門騫到庭執行職務。
中    華    民    國    111    年    6    月    20   日
                  刑事第四庭    法  官  簡祥紋
以上正本證明與原本無異。
如不服本判決應於收受判決後 20 日內向本院提出上訴書狀，並
應敘述具體理由。其未敘述上訴理由者，應於上訴期間屆滿後
20 日內向本院補提理由書 (均須按他造當事人之人數附繕本)「
切勿逕送上級法院」。
中    華    民    國    111    年    6    月    20   日
                                書記官  陳佳彬
 
附錄本案論罪科刑法條：
修正前中華民國刑法第339條第1項
意圖為自己或第三人不法之所有，以詐術使人將本人或第三人之
物交付者，處5年以下有期徒刑、拘役或科或併科1千元以下罰金
。 
商業會計法第71條第1款
商業負責人、主辦及經辦會計人員或依法受託代他人處理會計事
務之人員有下列情事之一者，處5年以下有期徒刑、拘役或科或
併科新臺幣60萬元以下罰金：
一、以明知為不實之事項，而填製會計憑證或記入帳冊。

附表：
編號 統一發票號碼 品名/數量/單價(新臺幣) 總計金額(含營業稅) 1 ZV00000000 PE塑膠粒/12500KG/33元 433,125元 2 ZV00000000 PE塑膠粒/12500KG/33元 433,125元 3 ZV00000000 PE塑膠粒/12500KG/33元 433,125元 4 ZV00000000 PE塑膠粒/12500KG/33元 433,125元 5 ZV00000000 PE塑膠粒/7780KG/33元 269,577元（起訴書附表誤載為256,470元，經檢察官當庭更正）